臺灣嘉義地方法院民事判決　　　　　　　 95年度訴字第476號
原　　　告　行政院農業委員會林務局嘉義林區管理處
法定代理人　丁○○
訴訟代理人　蕭世芳律師
被　　　告　丙○○
訴訟代理人　乙○○
被　　　告　甲○○
　　　　　　　　　　　　段26.
上列當事人間請求拆屋還地等事件，於民國96年5月3日經言詞辯
論終結，本院判決如下：
    主  文
被告甲○○應自如附表編號Ｂ、Ｃ所示之土地及其上建物遷出。
被告丙○○應將如附表編號Ａ、Ｂ、Ｃ、Ｅ所示之建物均拆除，
將土地連同如附表編號Ｄ所示之建物遷讓交還原告，並給付原告
新臺幣伍拾萬柒仟玖佰肆拾壹元，及自民國九十五年九月一日
起至遷讓交還土地房屋日止，按年給付原告新臺幣貳拾捌萬仟
陸佰零壹元。
原告其餘之訴駁回。
訴訟費用由被告甲○○負擔百分之五，被告丙○○負擔百分之六
十五，餘由原告負擔。
本判決於原告勝訴部分，各以新臺幣拾萬元、新臺幣壹佰伍
拾肆萬元，分別為被告甲○○、丙○○供擔保後，得假執行；但
被告丙○○如以新臺幣肆佰陸拾貳萬元為原告預供擔保，得免為
假執行。
原告其餘假執行之聲請駁回。
    事實及理由
壹、程序方面：
　　按訴狀送達後，原告不得將原訴變更或追加他訴。但擴張應
  　受判決事項之聲明者不在此限，民事訴訟法第255條第1項第
    3款定有明文。原告就被告丙○○部分，原起訴請求被告丙○○應將如附表即附圖編號Ａ、Ｂ、Ｃ所示之建物均拆除，
    將土地連同如附表編號Ｄ所示之建物遷讓交還原告，並給付
    原告新台幣（下同）717,600元，及自民國95年9月1日起至
　　遷讓交還土地房屋日止，按年給付142,050元之損害金。嗣
  　訴狀送達後，原告於審理中另擴張請求被告丙○○應將如附
    表編號Ａ、Ｂ、Ｃ、Ｅ之建物均拆除，將土地連同如附表編
    號Ｄ之建物遷讓交還原告，並給付原告896,566元，及自95
    年9月1日起至遷讓交還土地房屋日止，按年給付462,014元
　　之損害金，核屬擴張應受判決事項之聲明，揆諸前開條文規
  　定，應予准許。至於原告於本院會同地政人員履勘現場後，
    依複丈成果圖更正附表編號Ａ、Ｂ、Ｃ、Ｄ部分之面積，僅
    屬事實上之更正，非屬擴張應受判決事項之聲明，附此敘明
    。
貳、實體方面：
一、原告起訴主張：
　(一)附表所示3筆土地（下稱系爭3筆土地）均係國有土地且由原
  　告管理。被告丙○○係原告退休員工，前經配住如附表編號
    Ｄ所示之建物，詎被告丙○○於60幾年間，在原告管理之土
    地上擅自興建如附表編號Ｅ所示之建物，又於77、78年間，
    在原告管理之土地上擅自興建如附表編號Ａ、Ｂ、Ｃ所示之
    建物。嗣於94年2月28日，訴外人乙○○（即被告丙○○之
    子）出面將附表編號Ｂ、Ｃ之建物出租與被告甲○○經營商
    店，至於附表編號Ａ、Ｄ、Ｅ之建物則仍由被告丙○○占有
    使用。被告丙○○上開行為顯已違反宿舍管理規則，原告以
    起訴狀繕本送達被告丙○○為聲明終止借貸宿舍契約之意思
    表示。
  (二)又如附表所示建物坐落之土地，其中嘉義市○段○○段7地號
    及7-3地號土地，於89年7月及93年1月之申報地價分別為18,
    900元及18,600元。同小段8地號土地於89年7月及93年1月之
    申報地價分別為10,600元及10,150元。被告丙○○擅自興建
    如附表編號Ａ、Ｂ、Ｃ建物，該建物坐落在同小段7地號及7
    -3地號土地上，無權占用之面積共計82.29平方公尺，另擅
    自興建如附表編號Ｅ建物，坐落同小段8地號土地上，無權
    占用之面積為24.23平方公尺，因而受有利益，使原告損失
    相當於法定租金之損失，則原告據此請求被告丙○○應給付
    占用上開土地最近5年間相當於租金之不當得利共計896,566
    元（計算式為：附表編號Ａ、Ｂ、Ｃ建物坐落面積共計82.
    29平方公尺，建物坐落之土地自90年9月至92年12月申報地
    價為18,900元，以申報地價百分之10計算，占用期間相當於
    租金之不當得利為：82.29㎡×18,900元×占用期間2又1/3
    年×10%＝362,898元；上開建物自93年1月至95年8月申報地
    價為18,600元，該段期間相當於租金之不當得利即為：82.2
    9㎡×18,600元×占用期間2又2/3年×10%＝408,158元；362
    ,898 元＋408,158元＝771,056元。附表編號Ｅ建物坐落面
    積為24.23平方公尺，建物坐落之土地自90年9月至92年12月
    申報地價為10,600元，以申報地價百分之10計算，占用期間
    相當於租金之不當得利為：24.23㎡×10,600元×占用期間2
    又1/3年×10%＝59,928元；上開建物自93年1月至95年8月申
    報地價為10,150元，該段期間相當於租金之不當得利即為：
    24.23㎡×10,150元×占用期間2又2/3年×10%＝65,582元；
    59,928元＋65,582元＝125,510元。故被告丙○○應給付5
    年相當於租金之不當得利共計為：771,056元＋125,510元＝
    896,566元）。
　(三)原告另請求被告丙○○應自95年9月1日起至遷讓交還上開占
    用之土地及房屋止，按年給付462,014元之損害金（計算式
    ：附表編號Ａ、Ｂ、Ｃ建物坐落面積共計82.29平方公尺，
    當期申報地價為18,600元，以申報地價百分之10計算，每年
    損害金為：82.29㎡×18,600元×10%＝153,059元；又附表
    編號Ｄ部分跨占嘉義市○段○○段7地號及8地號土地，因未
    分別測出面積，故以申報地價較低之8地號土地地價計算，
    則附表編號Ｄ、Ｅ建物坐落面積共計304.39平方公尺，而同
    小段8地號土地當期申報地價10,150元，則被告丙○○每年
    應給付之損害金為：304.39㎡×10,500元×10%＝308,955元
    。則被告丙○○就上開無權占用附表編號Ａ、Ｂ、Ｃ、Ｄ、
    Ｅ建物面積，按年應給付之損害金共計為153,059元＋308,9
    55元＝462,014元）
三、從而，原告依借用物返還請求權、物上請求權及不當得利返
    還請求權之法律關係提起本訴，並聲明：
　(一)被告甲○○應自如附表編號Ｂ、Ｃ所示之土地及建物遷出。
　(二)被告丙○○應將如附表編號Ａ、Ｂ、Ｃ、Ｅ所示之建物均拆
  　除，將土地連同如附表編號Ｄ所示之建物遷讓交還原告，並
    給付原告896,566元，另自95年9月1日起至遷讓交還土地房
    屋日止，按年給付原告462,014元之相當租之不當得利。
　(三)願供擔保請准宣告假執行。
參、被告方面：
一、被告丙○○答辯：
　　其為原告退休員工，約於38年間配住原告所提供如附表編號
  　Ｄ所示建物迄今，被告丙○○所出租者係其自行增建之房屋
    ，並非原告所配住之宿舍，因此被告丙○○並未違約，原告
    終止使用借貸契約即非合法。又原告既以本件起訴狀繕本做
    為終止契約之表示，則終止前，被告丙○○之占有應屬有權
    占有。並聲明：原告之訴駁回；如受不利益判決，願供擔保
    請准宣告免為假執行。
二、被告甲○○答辯：
　　伊向被告丙○○承租附表編號Ｂ、Ｃ所示建物，並與訴外人
  　乙○○以每月租金7,000元簽約，當時訴外人乙○○並未表
    明代表被告丙○○簽約，亦未出具委託書；其不知所承租者
    係位於國有土地上之違章建築等語。並聲明：原告之訴駁回
    。
肆、本院之判斷：
一、原告主張系爭3筆土地為國有土地並由原告管理，被告丙○○係原告退休員工，於38年間配住附表編號Ｄ所示建物，詎
    被告丙○○於60幾年間，在原告管理之土地上擅自興建如附
    表Ｅ所示之建物，又於77、78年間，在原告管理之土地上擅
    自興建如附表Ａ、Ｂ、Ｃ所示之建物。嗣於94年2月28日，
    訴外人乙○○出面將附表編號Ｂ、Ｃ所示之建物出租與被告
    甲○○經營商店，至於附表編號Ａ、Ｄ、Ｅ所示之建物則仍
    由被告丙○○占有使用之事實，業據原告提出系爭3筆土地
    之土地登記謄本、地籍圖謄本、被告甲○○與訴外人乙○○
    簽訂之租賃契約書為證，並經本院會同地政人員履勘現場查
    證屬實，製有勘驗筆錄及囑託嘉義市地政事務所人員繪製複
    丈成果圖存卷可參，且為被告所不爭執，堪信屬實。至於被
    告2人既以前詞置辯，則本件所應審究者即為：原告請求被
    告遷讓交還土地，是否有理由？原告得請求不當得利之金額
    ？茲分別說明如下：
二、按所有人對於無權占有或侵奪其所有物者，得請求返還之。
    對於妨害其所有權者，得請求除去之，有妨害其所有權之虞
    者，得請求防止之，民法第767條定有明文。次按借用人應
    於契約所定期限屆滿時，返還借用物；未定期限者，應於依
    借貸之目的使用完畢時返還之。但經過相當時期，可推定借
    用人已使用完畢者，貸與人亦得為返還之請求。借貸未定期
    限，亦不能依借貸之目的而定其期限者，貸與人得隨時請求
    返還借用物，民法第470條定有明文。又因任職關係獲准配
    住宿舍，其性質為使用借貸，目的在使任職者安心盡其職責
    ，是倘借用人喪失其與所屬機關之任職關係，當然應認依借
    貸之目的，已使用完畢，配住機關自得請求返還（最高法院
    91年臺上字第1926號判例可資參照）。
三、原告起訴主張被告丙○○在系爭3筆土地上擅自興建附表編
    號Ａ、Ｂ、Ｃ、Ｅ所示建物，並提出系爭3筆土地之土地登
    記謄本及地籍圖謄本為證，且經本院會同地政人員履勘現場
    查證屬實，製有勘驗筆錄及囑託嘉義市地政事務所人員繪製
    複丈成果圖存卷可參，復為被告丙○○所不爭執，並於本院
    表明願意搬遷等語，則被告丙○○無權占用上開建物所坐落
    土地之事實，應足堪認定。至於被告甲○○雖辯稱其與訴外
    人乙○○簽訂附表編號Ｂ、Ｃ所示建物之租賃契約，伊不知
    附表編號Ｂ、Ｃ所示建物係國有土地上之違章建物云云，然
    租賃契約係債權契約，僅於契約當事人間發生債之效力，對
    於契約當事人以外之第三人則不生效力，縱使訴外人乙○○
    有權簽訂租賃契約，被告甲○○亦不得執其與訴外人乙○○
    簽訂之租賃契約，對非屬契約當事人之原告主張有權占有，
    是被告甲○○辯稱其有簽訂租賃契約而屬有權占有云云，尚
    無可採。
四、又被告丙○○原任職於原告機關，並於38年間獲配住附表編
    號Ｄ之宿舍，惟被告丙○○於退休後仍占用使用該宿舍迄今
  　之事實，為兩造所不爭執，揆諸前開判例意旨，被告丙○○
    既已喪失與原告間之任職關係，則應認為依借貸之目的，已
    使用完畢，原告自得請求被告丙○○遷讓返還附表編號Ｄ之
    宿舍。被告丙○○辯稱並未違反宿舍管理規則，原告終止契
    約不合法云云，要無可取。
五、原告得向被告丙○○請求不當得利之金額？
  (一)按無法律上之原因而受利益，致他人受損害者，應返還其利
    益。雖有法律上之原因，而其後已不存在者，亦同，民法第
    179條定有明文。故得請求之範圍，應以對方所受之利益為
    限。而無權占有他人土地，可獲得相當於租金之利益，為社
    會通常觀念 (最高法院61年度台上字第1695號判例參照)。
    又城市地方房屋租金，以不超過土地及建物改良申報總價年
    息百分之10為限，土地法第97條第1項定有明文。又所謂年
    息百分之10，乃指房屋租金之最高限額，並非必須照申報價
    額年息百分之10計算之，尚須斟酌基地之位置、工商繁榮之
    程度，使用人利用基地之經濟價值、所受之利益，彼等關係
    及社會感情等情事，以為決定。
　(二)附表編號Ａ、Ｂ、Ｃ、Ｅ所示之建物，係被告丙○○在系爭
  　3筆土地上擅自興建而無權占用建物坐落之土地，被告丙○○亦自承於60幾年及77、78年間分別興建上開建物，則原告
    請求被告丙○○占用上開土地相當於5年租金之不當得利，
    即屬有據。又附表編號Ｄ之建物，則於原告請求返還借用物
    之意思表示到達被告丙○○時，即原告起訴請求遷讓房屋之
    訴狀繕本送達被告時起，被告丙○○已無占用系爭建物之權
    源，則被告丙○○繼續占有附表編號Ｄ之建物，足致原告受
    有無法使用收益系爭建物之損害。被告丙○○無權占用附表
    編號Ａ、Ｂ、Ｃ、Ｅ建物坐落之土地，並無權占用附表編號
    Ｄ之建物，原告已受有損害，其占有土地及建物之事實狀態
    ，於返還建物前，僅履行期未到，非履行期條件未成就，且
    被告有到期不履行之虞，故原告就此履行未到前之不當得利
    提起將來給付之訴，即請求相當於租金之不當得利，揆之前
    揭說明，於法相符，應屬正當。
  (三)至損害金之計算，本院審酌附表編號Ａ、Ｂ、Ｃ所示建物均
    為被告丙○○所有，其中附表編號Ｂ、Ｃ所示建物均出租予
    被告甲○○，為鐵骨造平房，且均臨嘉義市○○○路，兩側
    為住家，南邊亦為住家，林森東路交通繁榮。另附表編號Ｅ
    之建物亦為被告丙○○所有，為磚木造平房，鄰嘉義市○○
    路，北通原告之阿里山森林鐵路北門車站，共和路寬8公尺
    ，交通比較不繁榮等情，業經本院履勘現場屬實，有前開勘
    驗筆錄、複丈成果圖及現場照片在卷可稽，認應以申報總價
    額百分之6計算為適當。又附表編號Ａ、Ｂ、Ｃ所示建物坐
    落之土地，於89年7月申報地價為18,900元，93年1月為18,6
    00元。附表編號Ｄ、Ｅ所示建物坐落之土地（Ｄ建物坐落之
    土地跨越2個地號，因未分別測出占用不同地號之面積，故
    原告主張以申報地價較低地號之土地為計算基準），於89年
    7 月申報地價為10,600元，93年1月為10,150元，有原告提
    出之土地登記第二類謄本及地價證明書在卷載明（詳本院卷
    第8至10頁及第15頁）。而被告丙○○擅自占用如附表編號
    Ａ、Ｂ、Ｃ所示建物部分，合計面積為82.29平方公尺，另
    占用附表編號Ｅ所示建物部分面積為24.23平方公尺，其占
    用附表所示Ｄ部分面積為280.16平方公尺，故原告請求被告
    返還起訴前5年內之相當租金之不當得利，及自95年9月1日
    起至返還所占土地之日止之相當租金之不當得利如下：
  (四)原告得請求附表編號Ａ、Ｂ、Ｃ、Ｅ所示建物坐落之土地最
    近5年間不當得利537,941元【計算式為（元以下四捨五入）
    ：附表Ａ、Ｂ、Ｃ建物坐落土地82.29㎡×（18,900元×占
    用期間2又1/3年＋18,600×占用期間2又2/3年）×6%＝462,
    634元；附表Ｅ建物坐落土地24.23㎡×（10,600元×占用期
    間2又1/3年＋10,150×占用期間2又2/3年）×6%＝75,307元
    ，合計為537,941元】。原告另請求自95年9月1日起迄被告
    丙○○遷讓並返還土地及房屋止之不當得利租金部分，因附
    表編號Ｄ部分跨占不同地號之土地，原告請求以價值較低之
    8地號土地地價計算，應為可採，而系爭3筆土地依當期申報
    地價分別為18,600元及10,150元，按法定租金6%計算，被告
    丙○○應自95年9月1日起至返還所占土地之日止，按年給付
    相當租金之不當得利283,601元【（82.29㎡×18,600元＋
    280. 16㎡×10,500元＋24.23㎡×10,500元）×6%＝
    283,601元，元以下四括五入），則被告丙○○每年應給付
    之損害金應為283,601元，逾此範圍之請求，即屬無據。
伍、綜上所述，被告既無權占用附表所示之土地及建物，則原告
    本於所有權人之地位，自得請求被告甲○○自占用之土地及
    建物上遷出，並請求被告丙○○拆除擅自興建之建物並交還
    土地，且其無權占用原告所有之土地，使原告受有不能使用
    之損害，被告有相當於租金之不當得利，原告自得對之為請
    求。從而，原告依民法第767條物上請求權之法律關係，請
    求被告甲○○自占用之土地及建物遷出，並請求被告丙○○
    拆除擅自興建之建物，將土地連同宿舍返還原告，並依民法
    第179條不當得利之法律關係，請求被告丙○○給付5年之損
    害金537,941元，及自95年9月1日起至交還土地及房屋之日
    止，按年給付損害金283,601元，為有理由，應予准許，逾
    此範圍之請求，即屬無據，應予駁回。
陸、原告及被告丙○○分別陳明願供擔保，聲請宣告假執行及免
    為假執行，就原告勝訴部分，核無不合，爰酌定相當擔保金
    額分別准許之。至原告敗訴部分，其假執行之聲請，失所附
    麗，應併予駁回。
柒、本件待證事實已臻明瞭，兩造其餘攻擊防禦方法及舉證，對
    判決之結果已不生影響，爰不一一詳為審酌，併此敘明。
捌、據上論結，本件原告之訴為一部有理由，一部無理由，依民
    事訴訟法第79條、第390條第2項、392條第2項、第3項，判
    決如主文。
中　　華　　民　　國　　96　　年　　5 　　月　　17　　日
                  民事第二庭  法  官  林中如
以上正本係照原本作成
如對本判決上訴須於判決送達後20日內向本院提出上訴狀
中　　華　　民　　國　　96　　年　　5 　　月　　17　　日
                              書記官　陳湘蓉
附表（如附圖）：
┌──┬─────┬──────────┬─────────┐
│編號│   面積   │　　　坐落土地      │  　門牌號碼      │
│    │(平方公尺)│                    │                  │
├──┼─────┼──────────┼─────────┤
│Ａ  │29.52     │嘉義市○段○○段7地號│嘉義市○○○路30號│
│　　│　　　　　│及7-3地號           │                  │
├──┼─────┼──────────┼─────────┤
│Ｂ  │24.89     │同上                │同上路28號        │
├──┼─────┼──────────┼─────────┤
│Ｃ  │27.88     │同上                │同上路26號        │
├──┼─────┼──────────┼─────────┤
│Ｄ　│280.16    │同上小段7地號及8地號│無                │
├──┼─────┼──────────┼─────────┤
│Ｅ　│24.23     │同上　　　　　　　　│嘉義市○○路382號 │
└──┴─────┴──────────┴─────────┘
